最高法院刑事判決　　　　　　　　　　　　　　　八十八年度台上字第七六一九號
　　上　訴　人　甲○○
　　　　　　　　　　　　送達代.
　　選任辯護人　鄭洋一律師
右上訴人因偽造文書案件，不服台灣高等法院中華民國八十六年十一月六日第二審更
審判決（八十六年度上更(一)字第六三九號，起訴案號：台灣新竹地方法院檢察署八十
四年度偵字第七五二五號），提起上訴，本院判決如左：
    主  文
原判決撤銷，發回台灣高等法院。
    理  由
本件原判決認定上訴人甲○○係台灣中小企業銀行（公營事業單位，以下簡稱台企）
新竹分行襄理，為依據法令從事公務之人員，於民國八十三年三月十八日，任職該分
行存款部門襄理之職務，明知竹北證券股份有限公司（以下簡稱竹北證券）所有帳號
均為00000000000號、編號分別為ＫＬ0000000、ＫＬ00000
00、ＫＬ0000000、ＫＬ0000000、ＫＬ0000000、ＫＬ00
00000、ＫＬ0000000、ＫＬ0000000、ＫＬ0000000、Ｋ
Ｌ0000000、ＫＬ四○○二五、ＫＬ四○一六七、ＫＬ四○一九九號等十三張
定期存單，金額依次為新台幣（下同）一百萬元、三百萬元、二百萬元、一百萬元、
二百萬元、六百萬元、三百萬元、二百萬元、二百八十萬元、五百萬元、四百萬元、
四百二十萬元、二百萬元，合共三千八百萬元，自八十二年八月九日起至八十三年三
月十七日止，即陸續提供上述十三張定期存單向該銀行質借九十萬元、二百七十萬元
、一百八十萬元、九十萬元、一百八十萬元、五百四十萬元、二百七十萬元、一百八
十萬元、二百五十萬元、四百五十萬元、三百六十萬元、三百七十萬元、一百八十萬
元，共三千四百十萬元之金額（其中有多張有多次質借之情形），適因台灣證券交易
所派稽核員劉素惠於八十三年三月十七日至竹北證券進行例行性查核，其中項目即包
括檢查該公司自八十三年二月十六日至同年三月十六日止定期存單質借之紀錄，經盤
點定存單發現有質借情況，但竹北證券提具說明書說明未有質借情形，劉素惠乃要求
竹北證券提出銀行證明；上訴人竟應竹北證券總經理曾瑞璋（未起訴）之請求，與曾
瑞璋基於共同之犯意聯絡，在八十三年三月十八日於其職務範圍有權製作為公文書之
證明書中，記載為不實事項之「查竹北證券股份有限公司於本分行定期存款計壹拾
筆，至本年三月十八日止並無質借事宜，存單明細詳如左開。……」等語，並由曾瑞
璋提出該證明書交由劉素惠，劉素惠乃憑以於查核報告記載「截至八十三年三月十八
日止該公司尚未有借款」等情，足以影響台灣證券交易所及竹北證券之股東、客戶對
該公司信用與財務狀況之了解，而做出錯誤之處分與決定，自生損害於臺企新竹分行
、台灣證券管理之正確性，以及竹北證券之股東、客戶與投資大眾等情。因而撤銷第
一審之判決，改判論處上訴人共同行使公務員明知為不實之事項，而登載於職務上所
掌之公文書，足以生損害於公眾及他人罪刑，固非無見。
惟查(一)刑法第二百十三條登載不實罪，以公務員所登載不實之事項出於明知為前提要
件，所謂明知，係指直接故意而言，若為間接故意或過失，均難繩以該條之罪。依卷
附銀行放款之電腦存檔資料（見原審更(一)卷第二十四至三十七頁），竹北證券在八十
三年三月十八日十二時以前似已將上揭十三筆定期存單質借款還清，將存單領回。又
依卷內證人即台企新竹分行襄理張蕙如、竹北分行襄理林宗敏所證，及台企新竹分行
八十五年三月二十七日八五新竹字第三四二號函所載（見第一審卷第二十三、三十二
、十八頁），如果無訛，竹北證券以存單質借款項清償後，依台企各分行之作業流程
，台企新竹分行電腦螢幕中關於竹北證券質借紀錄即因清償而消除，上訴人出具系爭
證明書時，似無法知悉竹北證券存單質借之資料，原判決雖於犯罪事實欄記載上訴人
明知竹北證券上揭定期存單有向其銀行質借云云，惟於理由內並未說明係如何認定上
訴人「明知」所憑之證據，自有判決理由不備之違法。(二)原判決不採信上訴人所辯：
曾瑞章係要求出具八十三年三月十八日之質借紀錄云云，無非以證人即台灣證券交易
所稽核員劉素惠係要查核竹北證券自八十三年二月十六日至同年三月十六日止無質借
之紀錄，則曾瑞璋必向上訴人為相同要求，始能配合劉素惠，自無可能祇要求上訴人
出具八十三年三月十八日當天之質借紀錄，為主要論據。然證人曾瑞璋與上訴人連繫
之過程，據證人曾瑞璋於第一審證稱「（問當天是中午打電話給甲○○？如何請求出
具證明書？）是的，我說證交所要來檢查，請他出具證明，證明我們沒有質借。」「
（問你是請他證明當天或當天之前沒有質借？）一般我們是請求銀行出具當天的質借
紀錄」（見第一審卷第三十九頁）。證人曾瑞璋所證似非要上訴人出具自八十三年二
月十六日至三月十六日之紀錄？而稽核員劉素惠所要求者既為八十三年二月十六日至
同年三月十六日止之紀錄，此與上訴人實際所出具者為同年三月十八日之紀錄，並不
相合，證人曾瑞璋是否配合稽核員劉素惠之要求，亦非無疑？究竟實情如何，尚堪研
求。(三)上揭十三張定期存單，依稽核員劉素惠所製作之明細表，其中並無編號為ＫＬ
0000000、ＫＬ0000000號者，似為編號ＫＬ0000000、ＫＬ0
000000號之誤（見偵查卷第十五頁），亦待究明。以上或係上訴意旨所指摘，
或為本院得依職權調查之事項，應認原判決仍有撤銷發回更審之原因。
據上論結，應依刑事訴訟法第三百九十七條、第四百零一條，判決如主文。
中      華      民      國    八十八    年    十二      月     三十     日
                              最高法院刑事第三庭
                                  審判長法官  陳  錫  奎
                                        法官  洪  清  江
                                        法官  吳  昆  仁
                                        法官  李  伯  道
                                        法官  洪  佳  濱
      右正本證明與原本無異
                                              書  記  官
中      華      民      國    八十九    年      一      月     十一     日
